【裁判字號】    95,判,2170
【裁判日期】    951228
【裁判案由】    虛報進口貨物
【裁判全文】
最  高  行  政  法  院  判  決
                                     95年度判字第02170號
上  訴  人  財政部高雄關稅局
代  表  人  甲○○
被 上訴 人  乙○○○○○○○○
上列當事人間因虛報進口貨物事件，上訴人對於中華民國94年7
月13日高雄高等行政法院94年度訴字第00096號判決，提起上訴
，本院判決如下：
    主  文
原判決廢棄，發回高雄高等行政法院。
    理  由
一、緣上訴人以被上訴人於民國（下同）92年11月至12月間委由
    泓升報關企業股份有限公司（下稱泓升公司）向上訴人所屬
    中興分局第二辦公室（原中島支局）報運進口泰國產製「Ｄ
    ＲＩＥＤ  ＧＡＲＬＩＣ（蒜球）」4批（進口報單：第Ｂ
    Ｄ／92／ＷＰ70／0030號、第ＢＤ／92／Ｗ020／0010號、
    第ＢＤ／92／Ｗ059／0225號及第ＢＤ／92／Ｗ020／0009號
    、下稱系爭蒜球），電腦核定按Ｃ３（應查驗）方式通關，
    惟經該支局派員查驗結果，產地存疑，乃取樣分別送行政院
    農業委員會（下稱農委會）雜糧蔬菜特作小組（下稱農委會
    特作小組）及財政部關稅總局（下稱關稅總局）進口貨品原
    產地認定委員會（下稱原產地委員會）鑑定，並函請被上訴
    人檢具相關文件，逕送原產地委員會辦理鑑定事宜。嗣經原
    產地委員會審議結果認定系爭蒜球實際產地應為中國大陸，
    且非屬經濟部公告准許間接進口之大陸物品項目，上訴人乃
    認被上訴人有虛報進口貨物產地、逃避管制情事，依行為時
    （下同）海關緝私條例第37條第3項轉據同條例第36條第1項
    及第44條規定，分別裁處被上訴人貨價1倍之罰鍰計新臺幣
    （下同）103,002元、102,655元、112,556元及102,655元，
    並沒入系爭蒜球（沒入部分業已執行完畢）。被上訴人不服
    ，申經復查未獲變更，提起訴願亦遭決定駁回，提起行政訴
    訟，經原審94年度訴字第00096號判決（下稱原判決）撤銷
    原處分（復查決定含原核定處分）及訴願決定關於罰鍰部分
    ，並確認上訴人中華民國93年7月7日高普緝字第0931005923
    號復查決定及上訴人93年第00000000、00000000、00000000
    及00000000號處分書關於沒入部分之處分違法後，上訴人提
    起本件上訴。
二、本件被上訴人於原審起訴主張：被上訴人係完全按國際貿易
    慣例與國外出賣人簽立買賣契約，並由出賣人提供經該國官
    方簽立之產地證明及該國農業主管機關核發之檢疫證件，而
    上開文件經我國駐外單位查詢結果均屬合法真正之文件。上
    訴人作成處分後，被上訴人派員查證結果，泰國當地確實有
    種植本案所進口之蒜頭品種，被上訴人再進而向泰國農政單
    位查詢，該單位並提供由泰國農業技術廳於1999年所編之「
    大蒜走私進口與在泰國本地生產之形狀差異區分」一書、出
    口商並提出泰國農業廳之證明文件3份（含泰文及英文），
    均足證明本案蒜球是泰國種植之大陸品種蒜頭，且在泰國已
    有種植多年之紀錄，關稅總局卻以農委會出國考察之不完足
    之資料為判斷依據，對被上訴人提出之資料完全不予採信，
    顯有率斷。又本件被上訴人向出口商訂購時，已講明須為泰
    國種植之蒜球，是以縱上訴人認定為大陸蒜球，依司法院釋
    字第275號解釋之一部不同意見書縱使人民未盡注意義務，
    如另有事證足資證明其無虛報進口貨物之故意者，亦不應裁
    處其行政罰，保留法院一個認事用法之彈性，始符公平正義
    等語，求為撤銷原處分（復查決定含原核定處分）及訴願決
    定關於罰鍰部分，並確認上訴人中華民國93年7月7日高普緝
    字第0931005923號復查決定及上訴人93年第00000000、0000
    0000、00000000及00000000號處分書關於沒入部分之處分違
    法。
三、上訴人則以：按進口貨物原產地之認定，係依「進口貨物原
    產地認定標準」規定辦理。本件系爭蒜球經查驗結果，產地
    存疑，旋送請農委會特作小組協助鑑定，亦僅判定品種及認
    定不符該小組所收集泰國生產之品種特性資料，產地仍未明
    示，上訴人即依行為時「進口貨物原產地認定標準」第5條
    規定，報請關稅總局會同有關機關及學者專家會商認定。嗣
    據原產地委員會認定其原產地為中國大陸。被上訴人不服上
    開鑑定結果，上訴人為慎重處理，再檢具復查申請書及有關
    文件送請原產地認定委員會會商認定，仍認定原產地為中國
    大陸。原產地委員會係依據「臺灣地區與大陸地區人民關係
    條例施行細則」第48條規定所組成，且為國內鑑定大陸物品
    之法定權責機關，對系爭貨物之產品特性、外觀性狀已詳予
    研判，其認定結果之正確性及公信力，毋庸置疑。本案被上
    訴人報運貨物進口，涉及虛報產地，逃避管制，已違反禁止
    規定，參照司法院釋字第275號解釋意旨，應推定為有過失
    ，被上訴人不能舉證證明自己無過失，即應受罰等語，資為
    抗辯。
四、原審將上訴人原處分及訴願決定關於罰鍰部分撤銷，並確認
    上訴人前揭處分書關於沒入部分之處分違法，無非以:（一
    ）農委會特作小組（現為農委會農糧署）初步鑑定結果，為
    系爭蒜球所採貨樣，外觀與該小組所收集泰國生產之品種特
    性資料不符，固有農委會中部辦公室92年12月4日農中生二
    字第0921073862號函在原處分卷可稽；惟該小組人員至泰國
    蒐集蒜頭時，雖有聽說泰國有種大陸品種的蒜頭，但是由於
    大陸品種的蒜頭辣度比較不夠、生長期較長，市場接受度不
    高，所以種植的人比較少，但是當時只有聽說，並沒有看過
    實物，且聽說大陸品種的蒜頭較泰國原生種的蒜球比較大，
    而且蒜瓣也比較長。而證人蕭政弘有將系爭蒜頭和其蒐集到
    的蒜頭資料作成對照表，自對照表可知，系爭蒜頭和其收集
    到的蒜頭有些差異等情，則據證人即農委會農糧署（即前特
    作小組）人員蕭政弘證述甚明；可知農委會特作小組人員所
    蒐集到的泰國蒜頭資料，並未包含在泰國種植之大陸品種蒜
    頭。而泰國境內確種植大陸品種之蒜頭一節，不僅已經證人
    蕭政弘證述在卷，並泰國農業技術廳農業和合作部於1999年
    所編之「大蒜走私進口與在泰國本地生產之形狀差異區分」
    一書記載可稽並證人LUANG,ON,BOONCHOO即泰國清邁省農業
    廳技正亦到庭證稱：大陸品種蒜頭在泰國已經種植很久，但
    大陸走私之蒜頭和在泰國種植的蒜頭很相似；清邁省原本就
    有種植大陸品種蒜頭，並因環境亦適合種植，而泰南地區走
    私大陸蒜頭風氣盛行，為了防止走私，泰國政府有鼓勵清邁
    地區的農民種植大陸品種蒜頭等語甚明，故泰國北部接近大
    陸地區有種植大陸品種之蒜頭，應堪認定。泰國既確有種植
    大陸品種之蒜頭，被上訴人又主張系爭蒜球即在泰國種植之
    大陸品種蒜頭，而此等品種之蒜頭，於農委會特作小組人員
    至泰國蒐集資料時復未蒐集到，則系爭蒜球經農委會特作小
    組人員與其所蒐集之泰國蒜頭的外觀資料相互比對結果，雖
    有不符之情形，尚不得因此而謂系爭蒜球之產地並非泰國，
    先予敘明。（二）證人LUANG,ON,BOONCHOO即泰國清邁省農
    業廳技正到庭證稱：大陸走私之蒜頭和在泰國種植的蒜頭很
    相似，已如前述；另證人KHANKHAM,BUNRUEANG即泰國清邁省
    清叨縣農業技正亦證稱：大陸走私蒜頭和泰國生產的大陸品
    種蒜頭很難比較判斷等語；故同是大陸品種之蒜頭，其產地
    究為大陸地區或泰國，應很難僅依據蒜頭之外形加以判斷。
    再加以泰國生產之蒜頭有泰國原生種及前所稱之大陸品種兩
    大類，而參諸前述泰國農業技術廳農業和合作部於1999年所
    編之「大蒜走私進口與在泰國本地生產之形狀差異區分」一
    書，其中泰國原生種蒜頭即俗稱小蒜頭，其整體形狀固較走
    私進口之大蒜頭顆粒為小，至於中國大陸走私進口之蒜頭即
    俗稱大蒜頭與泰國種植之中國品種蒜頭，經該書比較探討結
    果，仔細分析雖有差異，但就整體外形及大小而言，並無極
    大之差異，且以顆粒大小比較之，泰國生產之大陸品種蒜頭
    ，並不小於大陸地區生產之蒜頭；故原產地委員會諮詢專家
    所稱泰國生產之蒜頭應是較小且蒜瓣為細長形，究是指泰國
    原生種蒜頭或大陸品種蒜頭已有未明，故其據以判斷系爭蒜
    頭之產地為大陸地區，實有再斟酌之必要！尤其系爭蒜球（
    為風乾之蒜頭）所採樣品經農委會特作小組及原產地委員會
    專家實物認定結果，其具有蒜球外膜紫白帶紫色條紋、蒜瓣
    外膜呈現淡粉紅色、蒜衣為雙層、蒜球雖大小相近但蒜瓣差
    異甚大等特色，而觀諸前述泰國農業技術廳農業和合作部於
    1999年所編之「大蒜走私進口與在泰國本地生產之形狀差異
    區分」一書中，關於「走私進口大粒蒜頭與泰國本地出產蒜
    頭形狀比較表」，其上明白記載走私進口大粒蒜頭整顆顏色
    為白至白黃、蒜皮顏色包蒜瓣為白黃、蒜瓣尺寸均衡、蒜皮
    數量包蒜瓣為一；至於泰國本地出產之大陸品種蒜頭，則整
    顆顏色為白至白黃或粉紅、蒜皮顏色包蒜瓣為白及粉紅、蒜
    瓣排列不整齊、蒜瓣尺寸不均衡、蒜皮數量包蒜瓣為多於一
    等情，則有該書及其中譯本在卷可按；故將此等特點與上述
    系爭蒜球經專家認定之特點相互比較結果，系爭蒜球之蒜瓣
    外膜呈現淡粉紅色、蒜衣為雙層、蒜瓣差異甚大等特色，反
    是與上述泰國當地生產之大蒜頭相近，而與走私之大陸蒜頭
    不同，故自此益見，自系爭蒜球之外觀觀之，並無法當然即
    得認定其非泰國生產之蒜頭；是上述原產地委員會諮詢專家
    自系爭蒜球之外觀認定其產地為大陸地區之論點實難遽採。
    其次，觀前述泰國農業技術廳農業和合作部於1999年所編「
    大蒜走私進口與在泰國本地生產之形狀差異區分」一書中，
    關於「走私進口大粒蒜頭與泰國本地出產蒜頭形狀比較表」
    之記載，走私進口大粒蒜頭平均重量為每顆23.1克，至於泰
    國本地出產之蒜頭則有平均為23.1克及23.9克之情形；換言
    之，系爭蒜球若其重量如協助鑑定小組所稱超過泰國本地出
    產蒜頭之重量，則其顯然亦超過上述大陸地區出產大蒜頭之
    重量，則據此數據，亦僅得認其系爭蒜球之產地並非泰國，
    尚無法認定其產地即為大陸地區，故原產地委員會據以認定
    系爭蒜球之產地為大陸地區云云，自難採取。再者，泰國農
    業技術廳農業和合作部於1999年所編「大蒜走私進口與在泰
    國本地生產之形狀差異區分」一書，固有記載「八月份至隔
    年二月份泰國境內蒜頭價格相當昂貴」等語，然其接續又記
    載「因有部分農民會購買蒜頭作為種植之品種及囤積銷售的
    情形」等語，換言之，在泰國於8月至翌年2月間，並非無蒜
    頭可購買，僅是因農民囤積造成價錢之提高，故此僅是關係
    購買蒜頭進口是否尚有利可圖之問題，而非因此即得認定進
    口商所進口者定非泰國生產而是大陸地區生產者，故此等資
    料自無從作為認定系爭蒜頭係屬大陸地區生產之論據。另系
    爭蒜球是已經風乾之蒜球，並非經冷藏保鮮之生鮮蒜球，故
    雖泰國種植之大陸品種蒜頭之種植時間為每年10月至翌年3
    月，然其收成後既已經由風乾方式予以乾燥保存，並依前開
    所述，泰國農民亦確有囤積以待高價出售之情，故關於系爭
    蒜球之產地，即無從本於其產期之情形判斷之，亦併予敘明
    。（三）關於系爭蒜球之買賣過程，證人羅江賓即出口商曾
    到庭證稱：「被上訴人和我接洽時就聲明要購買泰國產的蒜
    頭，因此我就去找半官方的農產運銷合作社，蒐購泰國蒜頭
    而出售給被上訴人。被上訴人和我接洽時有聲明要找較適合
    產銷到臺灣的蒜頭，而泰國原生種蒜頭銷到臺灣的價格比較
    不好，所以當時有找比較大粒的，我和合作社簽約時，有聲
    明蒜頭必須是泰國當地生產。我是在清邁以北的清叨縣，透
    過半官方的合作社收購蒜頭，而且我有事先調查過何處有種
    植大陸品種的蒜頭。我在出貨前有到當地倉庫看過這批蒜頭
    ，與我在市場上看到的大陸走私蒜頭並不一樣。我有要求合
    作社提出這批蒜頭是泰國生產的相關證明。我印象中大陸走
    私的蒜頭很大顆、很白，泰國生產的蒜頭顆粒參差不齊，顏
    色也不會很漂亮。」等語；另證人BOONRAUNGRATANA，SANVA
    T即出口商羅江賓來收購蒜頭之產銷合作社經理亦有到庭證
    稱：「（是否於92年9月份出售蒜頭予羅江賓？）是的。羅
    江賓到合作社購買蒜頭時，有聲明要購買大顆的蒜頭，剛好
    合作社的倉庫內有蒜頭，所以我帶羅江賓到倉庫看貨，羅江
    賓同意購買後，蒜頭就直接從倉庫出貨，出貨當時我有在場
    監督。該倉庫是農業合作社所有。該倉庫內的蒜頭是向附近
    的農民收購。倉庫內的蒜頭都是相同品種的蒜頭，而我也瞭
    解合作社收購蒜頭地區內何人在種植大陸品種的蒜頭。系爭
    蒜頭的品種是泰國政府鼓勵種植，而且泰國極力杜絕大陸走
    私蒜頭進口。這批蒜頭是大陸品種。泰國政府會鼓勵種植大
    陸品種的蒜頭，是為了杜絕大陸走私蒜頭進口。大陸品種的
    蒜頭會受歡迎是因為泰國南部的人民喜歡吃大粒的蒜頭。．
    ．．要購買大陸品種的蒜頭必須跟有向農業單位登記而種植
    大陸品種蒜頭的農民購買。．．．羅江賓訂購時有強調蒜頭
    必須當地種植而且要大顆的。大陸品種的蒜頭目前當地還有
    在種植．．．。大陸品種的蒜頭泰國農業部都有在管理，所
    以系爭蒜頭一定是泰國生產的．．．倉庫內的蒜頭都是向合
    作社的會員買來的。」等語甚詳；而證人KHOMLAI，THAWEES
    AK即清邁省農民亦到庭證稱：「在泰國北部有委員會鼓勵農
    民種植大蒜頭（即大陸品種蒜頭），．．．種大蒜頭要經過
    登記，種植後的量也要請官員來檢查，於出售時也要出具證
    明書，若賣不出去政府會保證收購。出口時，海關也要查驗
    證明。市場上要買到大陸走私蒜頭很難，在省道上泰國政府
    也會攔檢檢查是否有大陸走私貨。」等語甚明，並提出當地
    輔導種植大蒜頭之文件附卷可憑；可知，被上訴人是透過泰
    國當地之出口商尋找大顆品種之當地出產蒜頭，並由在清邁
    省之農產合作社提供系爭蒜球，而系爭蒜球是屬所謂大陸品
    種蒜頭，且在當地關於大蒜頭之種植及銷售均有管制。其次
    ，證人即清邁省農業廳技正LUANG，ON，BOONCHOO曾證稱：
    「清邁地區是從10月開始種植大陸品種蒜頭。採收後會先晾
    乾，3天後將蒜頭吊起來。合作社會員種植的蒜頭會交給合
    作社處理，有時是自行銷售。蒜頭收成初期價格較低，因此
    會放一陣子價格升高後才會出售。」而證人KHANKHAM，BUNR
    UEANG即清邁省清叨縣農業技正則證稱：「清叨縣種植的大
    陸品種蒜頭蒜瓣較硬（和泰國的品種相比），顏色帶有粉紅
    的顏色（和泰國原生種相比）。．．．泰國政府於西元2002
    年到2004年厲行防杜走私的防制措施，所以當時不太可能有
    大陸走私蒜頭。」等語甚明；益見泰國清邁省確有大陸品種
    蒜頭之栽種，並產銷合作社確有從事收購當地農民所生產蒜
    頭之業務。再者，經原審將系爭蒜球當時所採樣品當庭提示
    結果，證人LUANG，ON，BOONCHOO表示：「可能是清邁產，
    我沒有辦法確定，因為當地產的蒜頭沒有分大小顆，與庭上
    陳列的蒜頭一樣，不分大小顆是當地農民的習慣。」等語，
    另證人即清邁省清叨縣農業技正KHANKHAM，BUNRUEANG則證
    稱：「扣案蒜頭是泰國清邁產，可由蒜頭的顏色、大小混雜
    和蒜衣來判斷。」而證人即產銷合作社經理BOONRAUNGRATAN
    A，SANVAT亦證稱：「這些蒜頭都是清邁產。大陸產蒜頭比
    較扁寬，顏色也比較白，泰國產蒜頭顏色較自然。泰國產的
    蒜頭顆粒大小不一，可能是吸收的養分不同所產生。大陸走
    私蒜頭會經過篩選，顆粒大小相當。」等語綦詳；查證人
    LUANG，ON，BOONCHOO、KHANKHAM，BUNRUEANG及BOONRAUNGR
    ATANA，SANVAT分別為泰國政府農業官員及當時出賣系爭蒜
    球之產銷合作社經理，其等對當地種植之蒜頭應有相當之瞭
    解，而其等判斷當庭提示之系爭蒜球樣品均屬泰國當地生產
    之大陸品種蒜頭，均是以蒜頭顏色及蒜頭顆粒大小不一為其
    主要論據，而此特點亦與前述泰國農業技術廳農業和合作部
    於1999年所編「大蒜走私進口與在泰國本地生產之形狀差異
    區分」一書之記載相符，並參諸系爭蒜球之產地為泰國之「
    產地證明」及「檢疫證明」復經我國駐外單位查明係屬真正
    ，有原產地委員會之審議表可按，故其等之證詞，應堪採取
    ，系爭蒜球產地既屬泰國而非大陸地區，而泰國出產之蒜頭
    並非管制進口之貨物，則被上訴人將之申報進口即難謂有海
    關緝私條例第37條第1項第4款及第3款之其他違法行為而逃
    避管制情事，故上訴人將系爭蒜球認屬大陸物品，依海關緝
    私條例第37條第3項轉據同條例第36條第1、3項規定，對被
    上訴人分別裁處貨價1倍之罰鍰，並沒入涉案貨物，即有違
    誤，訴願決定未予糾正，亦有未洽等語，為其判斷之基礎。
五、本院按:原審以證人即農委會農糧署蕭政弘證述略稱農委會特
    作小組人員所蒐集到的泰國蒜頭資料，並未包含在泰國種植
    之大陸品種蒜頭，而泰國境內確種植大陸品種之蒜頭，並有
    泰國農業技術廳農業和合作部於1999年所編之「大蒜走私進
    口與在泰國本地生產之形狀差異區分」一書內記載可參；另
    參酌證人泰國農業官員、產銷合作社經理、蒜農及泰國出口
    商等人到庭作證之證詞及產地證明、檢疫證明等文件，認定
    系爭蒜球產地既屬泰國而非大陸地區，因將訴願決定及原處
    分（復查決定含原核定處分）關於罰鍰部分予以撤銷，並確
    認關於沒入部分之處分違法，固非無見；惟查，參酌原處分
    卷所附泰國農業技術廳農業和合作部於1999年所編「大蒜走
    私進口與在泰國本地生產之形狀差異區分」中譯本第10頁所
    載「．．由於在世界貿易組織(WTO)開放之下，使得蒜頭產
    品受到衝擊，因開放後，泰國沒有辦法和其他國家相比，因
    為產量成本高於其他國家，尤其是中國及西班牙．．」，再
    依農委會臺中區農業改良場92年12月(按本件進口日期為92
    年11至12月間)製作之「泰國及越南大蒜產業及品種特性調
    查報告」記載略以「(第1頁)泰國主要栽培品種為當地土種
    ，又稱東北種。過去雖曾引入中國品種種植，然生育期過長
    及辛辣味不足，現已鮮少人種植。．．由於大陸蒜具有價格
    及品質優勢，影響泰國蒜農生存，加以今年中國與泰國簽定
    中泰農業互惠協定，兩國農業貿易更加密切」；93年2月14
    日製作之「收集泰國、越南敏感性農產品產銷資料出國工作
    報告」記載略以「(第1、2頁)為加強入會(按為WTO)後關稅
    配額產品之管理．．由於目前大蒜、香菇、花生、紅豆等農
    產品尚未開放大陸地區產品進口．．部分產業團體反應，部
    分業者將從泰北、越南轉運大陸蒜矇混進口，函請本會派員
    率該會成員赴該二國蒐集相關資料，供日後鑑定比對之參考
    ，．．2003年中國與泰國簽定中泰農業互惠協定，亦衝擊當
    地大蒜產業．．(第7頁)C.清邁芳縣大蒜產區考察．．每公
    斤生產成本約14-18泰銖(當時1泰銖0.9臺幣，見第14頁備註
    欄)．．農民售價去梗每公斤28泰銖．．2003年由於中國與
    泰國簽定中泰農業互惠協定一百餘項生鮮農產品免稅，預估
    兩國農業貿易將更加密切，因此該區種蒜面積較去年減少一
    半．．(第33頁)3.中國大蒜在越南及泰國及市場上隨處可見
    ．．」等情，則在中泰農業互惠協定簽定後，因蒜頭零稅率
    ，泰國農民是否仍有種植中國品種大蒜之誘因?是否仍有泰
    國農政單位1999年所編一書內大陸大蒜走私進口至泰國之必
    要?該協定簽定時間為何時?是否在本件進口之前?證人等所
    稱是否仍為2003年中國與泰國簽定中泰農業互惠協定後之情
    形?等均有待查明，俾作為判斷證人證言是否可信或可適用
    於本件之依據。另由卷附財政部關稅總局驗估處查復上訴人
    泰國產（蒜球）價格為FOB USD 827/tne，大陸產為USD300/
    tne，則本件被上訴人原申報進口單價(Unit Price)per /MT
    USD 350，是否與當時泰國生產之蒜頭出口價格相當(按本件
    上訴人係以大陸蒜球價格核定完稅價格)?有無以大陸產品冒
    充泰國產品之情事?未亦見原審調查，原審僅以泰國亦有種
    植中國品種之蒜頭及泰國官員、出口商暨農民之證言，認定
    本件為泰國種植者，上訴人指其對於事實之認定，採信與被
    上訴人利益共存之出口國專家團體及出口商之說詞，有理由
    尚嫌不備之違背法令一節，即非全然無據，經核本件上訴為
    有理由，爰將原判決廢棄發回原審更為審理，以昭折服。
據上論結，本件上訴為有理由，爰依行政訴訟法第256條第1項 、
第260條第1項，判決如主文。
中    華    民    國    95    年    12    月    28    日
                  第二庭審判長法  官  鍾  耀  光
                              法  官  劉  介  中
                              法  官  姜  仁  脩
                              法  官  王  德  麟
                              法  官  黃  清  光
以  上  正  本  證  明  與  原  本  無  異
中    華    民    國    95    年    12    月    28    日
                              書記官  莊  俊  亨


司法院資訊處製作；財團法人民間司法改革基金會備份。
